【裁判字號】    88,上,310
【裁判日期】    890111
【裁判案由】    請求變更起造人名義
【裁判全文】
臺灣高等法院高雄分院民事判決      八十八年度上字第三一０號
      上  訴  人  乙○○
      訴訟代理人  王程風律師
      被  上訴人  甲○○      .
      訴訟代理人  許文贊律師
右當事人間請求變更起造人名義事件，上訴人對於中華民國八十八年六月十五日臺灣
澎湖地方法院八十八年訴字第一一號第一審判決提起上訴，本院判決如左：
      主      文
上訴駁回。
第二審訴訟費用由上訴人負擔。
      事      實
甲、上訴人方面：
  一、聲明：求為判決：
    (一)原判決廢棄。
    (二)被上訴人應將澎湖縣政府建設局所核發建造執照（八七澎府建許（外）字第三
      ０四號第一次變更八十七年澎建管字第一００五三號）起造人甲○○名義變更
      為乙○○。
  二、陳述：除與原審判決記載相同者，予以引用外，續陳：
    (一)被上訴人於八十七年三月一日，向上訴人購坐落澎湖縣湖西鄉○○○段第2121
      -3地號上所建B2三層樓房乙棟，價款為新臺幣（下同）四百二十萬元，價金約
      定分期給付第一期簽約金三十萬元，第二期地坪灌漿完成，第三期一樓頂板灌
      漿完成，第四期二樓頂板灌漿完成，第五期三樓頂板灌漿完成，第六期外壁粉
      刷完成時，第七期內壁粉刷完成時，各付六十萬元，交付房屋付與三十萬元，
      該房屋已完成第五期三樓頂板之灌漿，經通知其繳期款竟被拒絕。按契約當事
      人延遲給付者，他方當事人得定相當期限催告其履行，如期限內不履行得解除
      契約。上訴人於八十八年元月十四日通知被上訴人於接信後七日內付清該期款
      ，被上訴人仍相應不理，上訴人不得不向原審起訴，並以起訴狀副本之送達做
      為解除契約之意思表示，契約解除後被上訴人應回復原狀將起造人名義回復為
      上訴人名義。
    (二)原審為上訴人敗訴之理由認訟爭之契約為不定期給付，上訴人並沒有取得解除
      權，為誤會。查兩造買賣契約所訂之付款日期為上訴人蓋房屋蓋到何處，被上
      訴人就應付價金，為定期付條件之給付，條件成就後被上訴人就有付款之義務
      ，不付款就應負遲延之責任，上訴人應可以催告而解除雙方之契約。
    (三)依據買賣契約第七條規定「倘甲方（即被上訴人）未按期繳款，逾期七日，按
      中央銀行信貸利率加計利息，逾期一個月者視同違約：：：」。即自上訴人催
      其繳款至本件向原審起訴為止已逾數月，其為違約應可認定，既為違約，上訴
      人當可催告其付款，並於不付款時解除契約。
    (四)無確定期限之債務須經債權人之催告，債務人始負遲延責任，欲解除契約須再
      催告其於相當期間給付，惟兩次合併一起催告，即一面通知其債務已到期，一
      面通知其於一定期間內給付，否則要解除契約，亦應有催告之效力（請參閱鄭
      玉波先生著民法債編第三五二頁），本件退步言，如為不確定期限之給付，但
      上訴人曾於八十八年元月十四日通知被上訴人給付期款，並請於收信後一星期
      內付清價金，而被上訴人相應不理，上訴人應可以行使解除權。
    (五)被上訴人主張系爭房屋之基礎，因未經勘驗合格，以及系爭房屋已逾約定之工
      期仍未竣工，為誤會。查系爭房屋原先雖遲報開工，基礎及頂樓之勘驗，惟該
      遲報僅被罰鍰而已，繳了罰金後，就得補正原來之欠失，而得備查。系爭房屋
      之開工、基礎，及頂樓之勘驗，已於八十八年二月二日報請勘驗過，勘驗結果
      ，經罰款後准予備查，有澎湖縣建設局建造執照影本後頁可憑，而開工日起亦
      經核准展期於八十八年四月廿八日，亦有上述證據可憑，上訴人已於八十八年
      四月廿二日繳清該遲延之罰款，基礎勘驗、鋼筋勘驗皆按圖面施工，並准予備
      查，被上訴人應無庸再爭執，開工日期兩造約定自開工日起三百工作天，至今
      仍未逾期。
    (六)按預售房屋，仍建商蓋到何處，買受人才付到該處之價款。系爭之房屋已蓋到
      三樓頂板，依約被上訴人應付到該層之價款，為兩造之約定，蓋到何處，付到
      該處價款，並無甚麼不安之處，更何況上訴人經濟上並沒有如被上訴人到處宣
      揚的那麼壞，且上訴人經濟上如何亦與本件之買賣約定無關，何能以不安為由
      抗辯不繳價款。
    (七)關於違約金之問題，在起訴時上訴人並沒有主張沒收，上訴後亦沒有主張，被
      上訴人稱「亦應於主文為上訴人應給付被上訴人違約金某某元之對待給付判決
      ，方為適法」為誤會。
  三、據證：除援用原審之立證方法外，另提出澎湖縣政府澎府建許（外）字第三
      ０四號建造執照影本及罰鍰收據各一份為證。
乙、被上訴人方面：
  一、聲明：求為判決駁回上訴。
  二、陳述：除與原審判決記載相同者，予以引用外，續陳：
    (一)系爭房屋之基礎結構因未經勘驗合格，自應推定上訴人所為給付具物之瑕疵且
      屬不完全給付。按出賣人就其交付之買賣標的物有應負擔保責任之瑕疵，而其
      瑕疵係於契約成立後始發生，且因可歸責於出賣人之事由所致者，則出賣人除
      負物之瑕疵擔保責任外，同時構成不完全給付之債務不履行責任，買受人如主
      張出賣人應負不完全給付之債務不履行責任者，買受人得類推適用給付遲延之
      法則，請求補正或損害賠償，並有民法第二百六十四條規定之適用。兩造所訂
      房屋預定買賣契約書第三條載明：本房屋之施工係澎湖縣政府建設局核准之圖
      說辦理，並預定自有關單位核准開工日起三百個工作天內竣工，如有逾期，每
      逾一日乙方（指上訴人）按本約買賣總價千分之一計算違約金付與甲方等語。
      其中關於房屋之結構，契約書內「建材設備說明」一明定：全部基礎、樑、柱
      、樓版均為之永久性鋼筋混凝土，外牆構造具備承重、抗壓、防颱耐震、防火
      等特性。茲因上訴人於八十七年四月間無照搶建，施工中為逃避建築主管機關
      之管理，自始未向建築主管機關申報開工手續，而因其違反建築法規之情事，
      致使系爭房屋本應依台灣省建築管理規則第二十八條之規定，由主管機關實施
      放樣勘驗、基礎勘驗、配筋勘驗、鋼筋勘驗及屋架勘驗等建築施工必須勘驗部
      分，迄今均未經勘驗合格，首按該等建築法規固為行政機關實施建築管理而訂
      立，然因關於建築物之施工涉及房屋結構安全性等問題，乃乃主管機關訂有「
      建築技術規則」等法令以資規範，確保建築物之安全性，同時，兼具保護人民
      使用該建築物可確保生命、身體及健康之安全，職是，該等建築法規實亦可解
      為兼具民法第第一百八十四條第二項規定所稱保護他人之法律之性質。其次，
      姑且不論該等建築法規性質為何？與契約關係如何？然由兩造訂立之契約書內
      上開關於房屋結構之說明，既約定上訴人所建造之房屋全部基礎、樑柱、樓版
      均為永久性鋼筋混土、外牆構造具備承重、抗壓、防颱耐震、防火等特性等，
      今上訴人既捨主管機關就建築管理上法定之施工勘驗審查程序於不顧，則為證
      明其所提之給付符合約定債務之本旨，在契約履行階段，上訴人自仍負有證明
      系爭房屋之結構施工，係符合約定之品質及效用，亦即系爭房屋結構確係使用
      『永久性鋼鋼筋混凝土』，且外牆具備『承重、抗壓、防颱、耐震、防火等特
      性』之舉證責任，易言之，故若上訴人無法證明系爭房屋具備所約定之品質及
      效用，自當推定其所提出之給付，係具有物之瑕疵且屬不完全之給付，爰以答
      辯狀催告上訴人應於收受繕本翌日起七日內，補正上開推定之瑕疵及不完全給
      付。
    (二)系爭房屋已逾約定之工期乃未竣工，上訴人自屬給付遲延。契約書第三條係約
      定，系爭房屋之施工預定自『有關單位核准開工日』起三百個工作天內竣工，
      如有逾，期每逾一日上訴人按本約買賣總價金千分之一計算違約金付與被上訴
      人云云，本件上訴人於八十七年四月間即以實際施工建造系爭房屋，然為逃避
      主管機關之施工勘驗，並圖解免工期遲延之責任，始終故意不辦理開工申報手
      續，致使上開條款稱『自有關單位核准』之條件無法成就。按民法第一百零一
      條第一項規定，因條件成就而受不利益之當事人，如以不正當行為阻止其條件
      之成就者，視為條件已成就。故上訴人自八十七年四月間實際施工之日起算，
      迄今已逾竣工期限，彰彰明甚，構成給付遲延。爰以答辯狀催告上訴人應於收
      受繕本翌日起一個月內竣工。
    (三)縱認被上訴人抗辯上訴人所提之給付未符債之本旨為無理由，被上訴人尚得主
      張不安抗辯權。查上訴人所建造包括系爭房屋在內之該批房屋共十二棟，由於
      上訴人之財務狀況確實已出現困窘之程度，蓋除被上訴人外，其餘頂購戶目前
      成立自救會，自救會與上訴人達成如下之協議：以應繳之各期房地款支付工程
      款，另施工所需材料由上訴人自行支出處理等情，足見被上訴人主張不安抗辯
      權，實非無由。此外，舉其明者，上訴人目前尚積欠建造系爭房屋之工人陳俊
      洲工程款近一百三十七萬元未償，有本票可憑；積欠澎湖縣農會一百萬元借款
      未償，有支付命令足稽；積欠薛清榮債務二百五十萬元未償，亦有澎湖縣馬公
      市調解委員會調解書可按。另個人往來於金融機構之信用能力為其總財產之一
      部，此於商人尤為明顯，事理至明。尤有甚者，上訴人日期於澎湖縣湖西鄉林
      投村所建造之房屋一批，紛爭四起，誠如澎湖縣政府八八澎府建管字第二０九
      四八號函所載，上訴人因未辦理開工手續所受罰鍰遲遲未繳，僅差二日之時間
      ，系爭房屋之建造執照即險遭作廢，此種建商如何能令被上訴人安心、信任其
      有財力及能力完成系爭房屋之建造？綜上述之，足見上訴人之財產狀況自系爭
      房屋訂約後，迄今已現窘困之境，其非但積欠私人債務、工程款及銀行貸款近
      五百萬元，甚者，上訴人連區區數萬元之行政工程罰款均難以支付，顯見上訴
      人之財產確已顯形減少，實有難以完成系爭房屋之虞，職是被上訴人依法自得
      援引不安抗辯權。
    (四)就買賣契約言，出賣之物欠缺應有之品質時，瑕此擔保請求權之基礎既告具備
      ，惟為兼顧出賣人之利益，買受人須至危險移轉時始能行使其權利，故依法律
      之規範目的，物之瑕疵不能修補，或雖能修補而出賣人表示不願為之者，應認
      為在危險移轉前買受人即得行使擔保請求權。易言之，物之瑕疵，一般均在受
      領後發見，而行使瑕疵擔保權，但未必以此為限，即受領前發見有瑕疵，不待
      受領而行使瑕疵擔保權利，亦無不可。買受人在危險移轉前尚得主張同時履行
      抗辯權，即買受人對出賣人所提出具有瑕疵之物，得不為受領，並拒絕支付價
      金。系爭房屋上訴人本應依台灣省建築規則第二十八條規定，由主管機關實施
      『放樣勘驗』、『基礎勘驗』、『配筋勘驗』、『鋼筋勘驗』及『屋架勘驗』
      等建築施工應行勘驗部分，方能證明其所提出之給付，符合契約約定之債務本
      旨，乃上訴人僅以基礎、頂樓之勘驗，其業經主管機關罰款後准予備查，完成
      行政手續，即認系爭房屋並無物之瑕疵或給付不完全等情云云置辯，殊不足取
      。
  三、證據：除援用原審之立證方法外，再提出調解書影本一份為證。
      理      由
一、本件上訴人主張：被上訴人於八十七年三月一日向伊預購房屋，價款為四百二十
    萬元，價金約定分期給付，於簽約時付三十萬元，地坪灌漿完成付六十萬元，一
    樓頂板權漿完成付六十萬元，二樓頂板灌漿完成付六十萬元，三樓頂板灌漿完成
    付六十萬元，外壁粉刷完成付六十萬元，內壁粉刷完成付六十萬元，交屋付三十
    萬元，系爭房屋已完成全部三樓之結構，惟被上訴人僅繳簽約、地坪灌漿、一樓
    板灌漿、二樓頂板灌漿四期，共二百一十萬元，從三樓頂板灌漿完成至今皆未繳
    納，最後於八十八年一月十四日通知其繳款，被上訴人仍置之不理，因而雙方契
    約已解除，為慎重再以起訴狀副本送達做為解除契約之意思表示。契約解除後，
    被上訴人應回復原狀，將起造人甲○○名義變更為上訴人。
二、被上訴人則以：系爭屋之基礎結構未經建管機關勘驗合格，應推定上訴人所為給
    付存物之瑕疵，且屬不完全給付。兩造約定施工自主管機關核准開工日起三百個
    工作天內竣工，上訴人係八十七年四月間實際開工迄今已逾期完工，惟上訴人故
    延不報開工，迨日後始報請主管機關核准展期八十八年四月廿八日開工，乃故意
    以不正當行為阻條件之成就。又上訴人財務出現危機，有難以完成系爭房屋之虞
    ，伊援引不安抗辯權，拒絕伊之給付，上訴人無解除契約之權，上訴人主張解除
    契約，要非適法等語，資為抗辯。
三、上訴人主張被上訴人於八十七年三月一日，向上訴人購買係筆約定價金為四百二
    十萬元之預售房屋一棟（透天厝），約定價金分七期給付，被上訴人已繳四期款
    共二百一十萬元，惟至第五期款拒不繳納該期款六十萬元之情，業據提出買賣契
    約書、存證信函、信封為證，並為被上訴人所不爭，堪信為真實。本件上訴人係
    以其已有效解除兩造間之買賣契約，而請求回復原狀。是首應審究者，厥為上訴
    人所為契約之解除，是否適法有效？經查：
  (一)上訴人主張被上訴人應依契約給付「三樓頂板灌漿完成」之第五期款（六十萬元
    ），依其性質係屬給付有定期限之債務，或係給付無確定期限之債務？按民法第
    二百二十九條第一、二項規定：給付有確定期限者，債務人於債權人得請求給付
    時起，負遲延債任。給付無確定期限者，債務人於債權人得求給付時，其催告而
    未為給付，自受催告時起，負遲延責任。其經債權人起訴，或依督促程予送達支
    付命令者，與催告有同一之效力。其第一項所謂「給付有確定期限」者，係指期
    限之到來已經具體指定期日，於該期日屆至時，債務人尚未給付，即負遲延責任
    。第二項所謂「給付無確定期限」者，係指期限之屆至雖屬確定之事實，但何時
    屆至則未確定。依兩造所訂契約就被上訴人應付款之時期，係依工程完成之進度
    為之，即約定先後分別於簽約時地坪灌漿完成時一樓頂板灌漿完成時二
    樓頂板灌漿完成時三樓頂板灌漿完成時外壁粉飾完成時內壁粉飾完成時
    交屋時給付各期款，各該期款期限屆至之時間並不確定，而繫於工程之進度而定
    ，故在上述之各該階段工程完成前，上訴人尚不得請求被上訴人給付該期之價款
    ，必待該階段之工程完定後，始得請求被上訴人給付，是此分期價款，被上訴人
    所負者，乃屬不確定期限之債務。
  (二)上訴人以三樓頂板灌漿已完成，於八十八年一月十四日以澎湖郵局七八二號存證
    信函催告被上訴人於受催告後七日內給付該六十萬元之期款，即屬民法第二百二
    十九條所指之就給付無確定期限者之催告，該催告並定有期限，依同條第三項，
    被上訴人自期限屆滿時起負遲延責任。雖被上訴人拒收而退回該存證信函之催告
    ，惟依契約十五條之約定「甲、乙雙方所為之：：：通知：：：以書面為之，凡
    此通知依本約所載地址掛號付郵之，如因拒收：：：者，均以郵局第一次投遞日
    視為送達日期」，上訴人係依被上訴人契約所載地址掛號通知，是縱被上訴人拒
    收，依上開說明，應認已生催告之效，即被上訴人自八十八年一月廿二日起負給
    付遲延責任。
  (三)被上訴人雖自一月廿二日起，應負給付遲延責任，惟上訴人並非於斯時即取得法
    定解除權，而仍尚須再行定期催告及須債務人未於催告所定之期限內履行始可，
    此即民法第二百五十四條所定：「契約當事人之一方遲延給付者，他方當事人得
    定相當期限催告其履行，如於期限內不履行時，得解除契約」之情形。查上訴人
    除於前述之八十八年一月十四日之存證信函定期催告而使得被上訴人負遲延責任
    外，並未另再對被上訴人定期催告，而係以起訴狀繕本送達予被上訴人時，為解
    除契約之意思表示，該「解除契約形成權之表示」，乃不同於「催告履行契約之
    表示」，與民法第二百五十四條規定不合。
  (四)上訴人雖又以：雖無確定期限之債務須經債權人催告，債務人始負遲延責任，欲
    解除契約須再催告其於相當期間給付，惟兩次合併一起催告，即一面通知其債務
    已到期，一面通知其於一定期間內給付，否則要解除契約，亦應有催告之效云云
    。惟上訴人於八十八年一月十四日以澎湖郵局七八二號存證信函所為之催告，係
    屬民法第二百二十九條第二項無確定期限債務給付之催告，該催告僅生被上訴人
    於意思表示到達後七日期限屆至，未給付時，須負給付遲延之責任而已，已如前
    述，該以存證信函之催告，尚難認係依民法第二百五十四條所為附停止條件之解
    除契約意思表示。即上訴人係依民法第二百二十九條第二項、第三項規定，經上
    訴人催告而未為給付，被上訴人自期限屆滿時起負遲延責任。上訴人依同法第二
    百五十四條規定解除契約前，仍須先行催告被上訴人於相當期限內履行，被上訴
    人於期限內不履行，上訴人始行解除契約，否則即與立法目的不符。
四、綜上所述，上訴人主張兩造所訂之預售屋買賣，伊已施工至第五期之三樓頂板灌
    漿完成，伊乃於八十八年一月十四日以存證信函定七日期限通知被上訴人繳納，
    被上訴人未於期限內繳納，固據提出存證信函等件為證，然至多僅能認被上訴人
    逾期限後應付遲延給付之責，在被上訴人給付遲延中，上訴人須定期催告被上訴
    人履行，如被上訴人不履行時，始取得解除權。而催告履行契約，與行使解除權
    （破壞既成之法律關係）之意思表示不同，亦非可代用。上訴人於被上訴人給付
    遲延中，未另依民法第二百五十四條規定定期催告，尚未取得解除權，乃其逕向
    被上訴人表示解除契約，自不生解除之效果。
五、從而，上訴人以兩造間之契約業經伊解除，契約之效力溯及消滅，被上訴人應負
    回復原狀義務，據而請求被上訴人將系爭建物之建造執照起造人名義變更為上訴
    人，非有理由，不應准許。原審為上訴人敗訴之判決，並無違誤。上訴論旨，猶
    執上詞，指摘原判決不當，求予廢棄改判，為無理由，應予駁回其上訴。又上訴
    人既係以契約已既上訴人解除為由，請求回復原狀，本院據上開論斷，認上訴人
    尚未依法取得解除權，上訴人為解除之表示，未能消滅該契約，故而兩造其餘之
    攻防，均無判決之結果，爰不一一贅論，併此敘明。
六、據上論結，本件上訴為無理由，依民事訴訟法第四百四十九條第一項、第七十八
    條，判決如主文。
中    華    民    國        八十九      年      一      月     十一     日
                                      臺灣高等法院高雄分院民事第四庭
~B1審判長法官  王錦村
~B2法      官  曾錦昌
~B3法      官  許明進
右為正本係照原本作成。
如對本判決上訴，須於判決送達後二十日內向本院提出上訴狀，其未表明上訴理由者
，應於上訴後二十日內向本院提出上訴理由書。
中    華    民    國        八十九      年      一      月     十三     日
~B法院書記官  馬蕙梅
                                                                   Ｈ


司法院資訊處製作；財團法人民間司法改革基金會備份。
